最高法院刑事判決　　　　　　九十六年度台上字第一九八九號
上　訴　人　乙○○
　　　　　　丙○○
共　　　同
選任辯護人　王秋芬律師
上　訴　人　甲○○
上列上訴人等因貪污案件，不服台灣高等法院高雄分院中華民國
九十四年十一月三十日第二審更審判決（九十二年度上更(二)字第
三一一號，起訴案號：台灣高雄地方法院檢察署八十三年度偵字
第二０四一四號、八十四年度偵字第九九五七、九五七一、一０
０四一、一三二七一、一三二七二、一三三六四、二四九八九號
），提起上訴，本院判決如下：
    主  文
原判決關於乙○○、丙○○、甲○○部分撤銷，發回台灣高等法
院高雄分院。
    理  由
本件原判決認定上訴人乙○○、丙○○、甲○○有原判決事實欄
所載犯行，因而撤銷第一審關於其三人部分之科刑判決，改判依
牽連犯關係從一重論處：乙○○、丙○○共同與依據法令從事公
務之人員，對於主管之事務直接圖利；甲○○共同依據法令從事
公務之人員，對於主管之事務直接圖利等罪刑。固非無見。
惟查：(一)除有特別規定外，被告未於審判期日到庭而逕行審判者
，其判決當然違背法令，刑事訴訟法第三百七十九條第六款定有
明文。本件上訴人乙○○曾於民國九十四年十一月一日具狀陳報
，因罹患心臟瓣膜閉合不全、心律不整、呼吸困難等，不能於九
十四年十一月十七日原審審判期日自美國搭乘飛機返台到庭應訊
，並提出醫師洪啟倫之診斷證明（見原審卷第一三三、一三四頁
）。則乙○○是否確因疾病致不能到庭，原審並未予調查，逕謂
「乙○○經合法傳喚，無正當之理由不到庭，爰不待其陳述，逕
行判決」云云，所進行之訴訟程序已有違法。(二)八十一年七月十
七日修正公布之貪污治罪條例第九條第一項（現行法為第十條第
一項）所定應予追繳沒收或發還被害人之財物，以實施犯罪行為
者自己或其共犯所得者為限，其無所得或已發還者，自無從再為
追繳或發還之諭知（本院六十九年台上字第八二０號判例參照）
。本件原判決係認定上訴人乙○○、丙○○、甲○○共同圖利盧
錫煥之保利公司新台幣（下同）一百八十九萬零二百九十二元，
並未認定上訴人等三人因本件犯行而有所得財物，則原判決諭知
就上訴人等三人應將直接圖利盧錫煥之保利公司之金額連帶追繳
沒收云云，自有適用法則不當之違法。(三)判決不載理由者，其判
決當然違背法令，刑事訴訟法第三百七十九條第十四款定有明文
。本件原判決於事實伍之三認定：八十二年十二月八日，高雄市
政府工務局新建工程處（下稱新工處）因多方刁難樺園營造股份
有限公司（下稱樺園公司）後，導致本件工程落後，即以此為由
，解除樺園公司承攬中正地下停車場工程契約。乙○○、丙○○
與甲○○等三人，復承前開共同圖利盧錫煥所負責保利鑽探工程
股份有限公司（下稱保利公司）之同一犯意，由新工處以同一大
漢工程顧問股份有限公司（下稱大漢公司）所設計，採用前述盧
錫煥享有之新型、發明專利或擅長之地錨工法，日後承攬中正地
下停車場工程之廠商，須將施作連續壁之地錨工程分包予盧錫煥
之保利公司承作，始能符合要求之設計圖，加註應由廠商「責任
施工」（所謂「責任施工」係指係將整個施工構想及施工過程、
方式、材料、工期、盈虧、成敗均交由施工者負完全責任，工程
合約設計圖僅為建議之施工方式及投標估價參考，施工者可自行
選擇合約設計圖以外之其他施工方法，惟業主仍得查驗其施工結
果是否達到設計功能目的）及一些與全案無關之細節等條件，編
列後續工程預算，而於八十三年三月間，經新工處與「行政院國
軍退除役官兵輔導委員會榮民工程事業管理處」（下稱榮工處）
，以四億三千九百萬元完成議價，由榮工處負責後續工程之施工
。其中地錨工程部分，因新工處後續工程承辦人沈聰奇向榮工處
人員推介，榮工處即以施工圖說與盧錫煥擅長之工法相同，且設
計圖之「圖樣」內容涉及盧錫煥之前述新型、發明專利或擅長之
地錨工法，如未採取盧錫煥之地錨工法，勢將不符合該工程要求
，且會被刁難（已有樺園公司之前例），乃於八十三年三月三十
一日，與保利公司議價，而以一千四百四十萬元（採實作數量計
算），分包未完成之一百八十七支背拉擴座地錨工程，完工後以
保利公司實作數量計算結果，工程款為一千二百六十萬一千九百
四十七元，盧錫煥所負責之保利公司因上開乙○○等人之共同不
法圖利結果，共計獲得不法利益一百八十九萬零二百九十二元等
情。惟僅於理由乙貳五之(六)說明：榮工處負責後續工程之地錨工
程部分，確有新工處後續工程承辦人沈聰奇向榮工處人員推介盧
錫煥之事實等語。至於就新工處與樺園公司解約後，上訴人等三
人究竟有何積極行為，足認渠等有與沈聰奇基於犯意聯絡及行為
分擔，圖使保利公司或盧錫煥獲取不法利益，而使榮工處與保利
公司議價，致使保利公司得以承包該未完成之地錨工程以獲取不
法利益一節，並未於理由內詳予敘明所憑之證據及其認定之理由
，此業經本院於前次發回意旨指明，乃原判決就此仍未予以說明
，遽為判決，有證據調查未盡及判決不載理由之違背法令。(四)刑
法第三百四十二條之背信罪，乃屬侵害他人財產法益之犯罪，以
為他人處理事務，意圖為自己或第三人不法之利益或損害本人之
利益而為違背其任務之行為，致生損害於本人之財產或其他利益
為構成要件。本件原判決於事實貳之三認定：乙○○、丙○○指
使不知情之大漢公司副總經理林慶福，以盧錫煥享有之新型、發
明專利或擅長之地錨工法，繪製該工程之地錨圖說、施工規範，
並於工程合約中「施工補充說明書」第貳項「背拉擴座及抗浮地
錨施工說明書」及「抗浮、背拉擴座地錨設計圖」中，採用前述
盧錫煥享有之新型、發明專利或擅長之地錨工法，並於該工程設
計圖之「圖樣」部分，繪製與前述盧錫煥享有之新型、發明專利
或擅長之地錨工法，原理、功能相同之圖形，其旁則加註與前述
盧錫煥享有之新型、發明專利或擅長之地錨工法不盡相同之名稱
，且列入設計圖之「施工說明」及工程合約之「地錨施工說明書
」中，並於「圖樣」旁加註「本圖僅供參考」等掩人耳目字樣，
達其「規格綁標」為盧錫煥不法利益之目的，而為違背渠等本應
善盡為業主即高雄市政府規劃設計之任務，致生損害於高雄市政
府管理公共工程發包之公正性，嗣後並因而使得保利公司得以施
作上開地錨工程，而取得不法之利益，致生損害於高雄市政府之
財產云云。惟原判決復認上訴人等三人，就原判決事實欄、肆
、伍部分之犯行，均係承同一共同圖利盧錫煥之保利公司之犯意
聯絡接續而為，又上揭「嗣後並因而使得保利公司得以施作上開
地錨工程，而取得不法之利益」一節，已屬原判決事實欄伍部分
之行為，則乙○○、丙○○前揭事實貳之三之行為，是否乙○○
、丙○○本件圖利盧錫煥之保利公司其中之部分行為，抑尚須再
論以其他罪名，非無再詳加探求之餘地；且上開行為究竟使高雄
市政府之財產或其他財產利益致生如何之損害，原判決亦未於理
由內詳予敘明所憑之證據及其認定之理由，有判決理由矛盾及理
由不備之違背法令。(五)被告陳述其自白係出於不正之方法者，應
先於其他事證而為調查。該自白如係經檢察官提出者，法院應命
檢察官就自白之出於自由意志，指出證明之方法。又有罪之判決
書，對於被告有利之證據不採納者，應記載其理由。刑事訴訟法
第一百五十六條第三項、第三百十條第二款分別定有明文。本院
前次發回意旨已指明，甲○○於一審曾供稱：「我在調查處被收
押，調查處跟我說，我這樣講受林秀雄指示，可請求檢察官讓我
交保。還有他也叫我承認鄭春財的部分，後來鄭春財看到筆錄，
我說八十一年五月七日他找我去他家，鄭春財他五月七日出國去
，那也是調查處要我講的」等語（見第一審卷(六)第二六五頁），
證人鄭豐榮、羅民雄於原審曾證稱：八十一年間伊等曾有一次與
林秀雄等人在御爐香餐廳吃飯，吃飯時「在開玩笑，沒有說到公
事」或「隨便談談，聊近況而已，沒有談到什麼」等語（見更(一)
卷(一)第一五七至一六０頁），此對甲○○有利之辯解或證詞，為
原審所不採納，竟未敘明取捨判斷之心證理由，有理由不備之違
誤等情。乃原判決對此部分仍未詳予說明，致該瑕疵仍然存在。
(六)原判決事實欄參一之(五)記載：「抗浮地錨總計有二百八十八支
，『其中長九公尺者八百零七支，長七公尺者四百八十五支』」
，則其總計數量應為一千二百九十二支，非二百八十八支，其確
切數量究有若干？攸關超算浮列之金額，自應為詳實之記載，上
述所載顯然有誤。上訴意旨執以指摘原判決不當，非無理由，應
認原判決就上訴人等三人部分仍有撤銷發回更審之原因。又原判
決對上訴人等三人不另諭知無罪部分，基於審判不可分原則，併
予發回。
據上論結，應依刑事訴訟法第三百九十七條、第四百零一條，判
決如主文。
中　　華　　民　　國　九十六　年　　四　　月　 十三　 日
                      最高法院刑事第九庭
                          審判長法官  洪　清　江
                                法官  石　木　欽
                                法官  李　伯　道
                                法官  林　勤　純
                                法官  陳　晴　教
      本件正本證明與原本無異
                                      書  記  官
中　　華　　民　　國　九十六　年　　四　　月　二十七　日
                                                      V
